# Muestreo Aleatorio Estratificado


```{r, message = FALSE, echo = FALSE}
library(tidyverse)
library(dplyr)
library(imager)
library(rlist)
library(readr)
library(gridExtra)
```

```{r, echo = FALSE, message = FALSE}
library(kableExtra)
```

## Introducción a Muestreo Aleatorio Estratificado (MAE)
Vamos a considerar una población $\mathcal{U}$ la cual suponemos podemos particionar en una cantidad finita (no vacía) de subpoblaciones: $\mathcal{U}_1, \mathcal{U}_2, \dots, \mathcal{U}_H$ de tamaños $N_1, N_2, \dots, N_H$ con $\bigcup\limits_{h=1}^H \mathcal{U}_h = \mathcal{U}$ (lo que se traduce en $\sum_{h = 1}^H N_h = N$). Lo que busca el muestreo aleatorio estratificado es _estimar_ en cada uno de los estratos así como de manera global. Por ejemplo, puede interesarnos conocer la estatura en hombres y mujeres, las ganancias en empresas agrícolas, ganaderas, de servicios y de transformación, la cantidad de enfermos que hay en cada entidad federativa, etc. En cada uno de estos casos estamos hablando de estratos de en los cuales interesa realizar la estimación. Un punto importante aquí es que _los estratos son conocidos y decididos por la investigadora_. La extracción en cada uno de los estratos se realiza de manera independiente obteniéndose muestras $\mathcal{S}_1, \mathcal{S}_2, \dots, \mathcal{S}_H$ de tamaños $n_1, n_2, \dots, n_H$ para cada uno de ellos. 

> **Notación** Si $x_i \in \mathcal{U}_h$ lo denotaremos como $x_{i,h}$ para de esta manera distinguir el $x_i$ que está en $\mathcal{U}_h$ del que está en $\mathcal{U}_k$

La muestra total es:
$$
\mathcal{S} = (\mathcal{S}_1, \mathcal{S}_2, \dots, \mathcal{S}_H)^T 
$$
un vector de tamaño $n = \sum_{h = 1}^H n_h$. Por independencia, se tiene:
$$
\mathbb{P}(\mathcal{S} = S) = \mathbb{P}_1(\mathcal{S}_1 = S_1)\cdot\mathbb{P}_2(\mathcal{S}_2 = S_2) \cdots \mathbb{P}_H(\mathcal{S}_H = S_H)
$$

donde cada $\mathbb{P}_h$ es un esquema muestral para el estrato $h$. En el caso del muestreo aleatorio estratificado tenemos un estimador de la media dada por la media ponderada de las medias:
$$
\bar{x}_{\mathcal{S}} = \sum\limits_{h = 1}^{H} \dfrac{N_h}{N}\cdot\bar{x}_{\mathcal{S}_h}
$$
donde por comodidad denotaremos 
$$
\bar{x}_h = \bar{x}_{\mathcal{S}_h}
$$

En particular, por la independencia se tiene:

$$
\textrm{Var}\big(\bar{x}_{\mathcal{S}}\big) = \sum\limits_{h = 1}^{H} \dfrac{N_h^2}{N^2}\cdot\textrm{Var}\big(\bar{x}_{h}\big)
$$

donde un estimador de la varianza es:
$$
\widehat{\textrm{Var}}\big(\bar{x}_{\mathcal{S}}\big) = \sum\limits_{h = 1}^{H} \dfrac{N_h^2}{N^2}\cdot\widehat{\textrm{Var}}\big(\bar{x}_{h}\big)
$$


En particular tenemos que para muestreo aleatorio simple tenemos un estimador insesgado:
$$
\mathbb{E}\Big[\bar{x}_{\mathcal{S}} \Big] = \sum\limits_{h = 1}^{H} \dfrac{N_h}{N} \mathbb{E}\big[\bar{x}_h\big]= \sum\limits_{h = 1}^{H} \dfrac{N_h}{N}\cdot \dfrac{1}{N_h}\sum\limits_{i = 1}^{N_h}x_{i,h} =\frac{1}{N} \sum\limits_{h = 1}^{H}\sum\limits_{i = 1}^N  x_{i,h} = \bar{x}_{\mathcal{U}}
$$

Su varianza es:
$$
\textrm{Var}\big(\bar{x}_{\mathcal{S}}\big) = \sum\limits_{h = 1}^H N_h^2\dfrac{1 - f_h}{n_h} s^2_{\mathcal{U}_h}
$$

donde $f_h = n_h/N_h$ es la fracción de muestreo del estrato $h$ y:
$$
s^2_{\mathcal{U}_h} = \dfrac{1}{N_h - 1}\sum\limits_{\mathcal{U}_h}(x_k - \bar{x}_{\mathcal{U}_h})^2
$$
es la varianza del estrato con 
$$
\bar{x}_{\mathcal{U}_h} = \sum_{\mathcal{U_h}} x_k
$$ 
siendo la media del mismo. El estimador insesgado de la varianza en este caso es:
$$
\widehat{\textrm{Var}}\big(\bar{x}_{\mathcal{S}}\big) = \sum\limits_{h = 1}^H N_h^2\dfrac{1 - f_h}{n_h} s^2_{\mathcal{S}_h}
$$
donde 

$$
s^2_{\mathcal{S}_h} = \dfrac{1}{n_h - 1}\sum\limits_{\mathcal{S}_h}(x_k - \bar{x}_{\mathcal{S}_h})^2
$$
es la varianza muestral ajustada. 

### Ejemplo
Dada la población $\mathcal{U} = \{ x_1, x_2, x_3, x_4 \}$ con $x_1 = x_2 = 0$, $x_3 = 1$, $x_4 = -1$:

  1. Calcula la varianza del estimador de la media de un muestreo aleatorio simple sin reemplazo de tamaño $2$
  2. Calcula la varianza del estimador de la media de un muestreo estratificado de donde se selecciona una unidad por cada estrato y los estratos están dados por $U_1 = \{ x_1, x_2\}$ y $U_2 = \{ x_3, x_4\}$. 

**Solución**
Tenemos que:
$$
\bar{x} = 0
$$
mientras que por otro lado, 
$$
s^2_{\mathcal{S}} = \frac{1}{4 - 1} \big( 1^2 + (-1)^2) = \frac{2}{3}
$$
Finalmente:
$$
\textrm{Var}\big( \bar{x}\big) = \frac{N - n}{N} \frac{s^2_{\mathcal{S}}}{n} = \frac{1}{6}
$$
Por otro lado para resolver **2**:
$$
\bar{x}_1 = \bar{x}_2 = 0
$$
Además de que:
$$
s^2_{\mathcal{S}_1} = 0
$$
y:
$$
s^2_{\mathcal{S}_2} = 2
$$

Tenemos entonces que:
$$
\textrm{Var}( \bar{x} ) = \dfrac{N - n}{nN}\sum_{h = 1}^2\frac{N_h}{N}s^2_{\mathcal{S}_h} = \frac{1}{4}
$$

Notamos que la varianza del muestreo estratificado es mayor a la varianza del muestreo simple. Por lo que concluimos que **estratificar no necesariamente reduce la varianza**. 

### Ejercicio sugerido
De entre 7500 empleados de una compañía deseamos conocer la proporción $P$ que tiene un vehículo por lo menos. Se construyeron $3$ estratos para la población según el ingreso (bajo, medio, alto). Se tiene $N_h$ el total del estrato, $n_h$ el total muestreado y $p_h$
el estimador del total de vehículos para cada estrato $h = 1,2,3$ según la muestra. 

```{r, message = FALSE, warning = FALSE, echo = FALSE}
dats <- tibble(Bajo = c(3500, 500, 0.13),
               Medio = c(2000, 300, 0.45),
               Alto = c(2000, 200, 0.50))
rownames(dats) <- c("$N_h$","$n_h$","$p_h$")
kable(dats) %>% kable_styling(latex_options = "striped")
```

Determina un estimador $\hat{p}$ y su intervalo de confianza. 


## Alocación

Una pregunta importante para el caso de muestreo estratificado es el cálculo de la(s) $n$. En este caso ¿cómo determinar cuánto muestrear de cada población? Veamos un ejemplo:

> Supongamos que se desean muestrear hombres y mujeres en México. En este país el 48\% de los habitantes son hombres y el 52\% son mujeres. 

Una opción en este caso podría ser tomar una muestra que refleje exactamente esas proporciones. Ésta se conoce como _proporcional al tamaño_. 

### Alocación proporcional al tamaño
Dada una población de tamaño $N$ con $H$ estratos de tamaños $N_1, N_2, \dots, N_H$ para $h = 1,2,\dots, H$ la alocación proporcional consiste en tomar $n_h$ como:
$$
n_h = n\cdot \dfrac{N_h}{N}
$$
Ésta forma de asignar variables no necesariamente es la mejor (mucho menos para estudios con costo) por lo cual se tienen otras alocaciones.

Un alocación proporcional al tamaño representa usualmente una ganancia en la precisión (ver último ejemplo, el de los doctores)


### Alocación óptima
Si consideramos muestreo aleatorio simple sin reemplazo y analizamos su varianza podemos reescribirla:
$$
V = \textrm{Var}\big(\bar{x}_{\mathcal{S}}\big) = \sum\limits_{h = 1}^H N_h^2\dfrac{1 - f_h}{n_h} s^2_{\mathcal{U}_h} = \sum\limits_{h = 1}^H \frac{A_h}{n_h} + B
$$

donde
$$
A_h = N^2_h s^2_{\mathcal{U}_h}
$$
y 
$$
B = -\sum\limits_{h = 1}^H N_h s^2_{\mathcal{U}_h}
$$

(Ésta no es la única que se puede escribir de esta forma, también la de la Bernoulli, por ejemplo). Supongamos, además que asociado a muestrear cada estrato $h$ hay un costo diferenciado $c_h$ para cada elemento muestreado de $h$. El costo total sería:
$$
C =c_0 +  \sum\limits_{h = 1}^H n_h c_h
$$
El problema de alocación de muestras es determinar las $n_h$ que minimizan las varianzas $V$ sujetas a los costos $C$ (o puede verse de igual forma como hallar aquellas $n_h$ que dadas varianzas predefinidas $V$ minimizan los costos $C$).


**Teorema** Bajo un muestreo aleatorio estratificado donde $V$ puede escribirse como:
$$
V = \sum\limits_{h = 1}^H \frac{A_h}{n_h} + B
$$
y con una función de costo lineal $C =c_0 +  \sum_{h = 1}^H n_h c_h$ la muestra óptima se alcanza tomando $n_h$ proporcional a $(A_h/c_h)^{1/2}$.

**Demostración**
Sea $V^* = V - B$ y $C^* = C - c_0$. El problema de optimización se puede reescribir como minimizar el producto:
$$
V^* C^* = \Big( \sum\limits_{h = 1}^H \frac{A_h}{n_h}\Big)\cdot\Big(\sum\limits_{h = 1}^H n_h c_h\Big)
$$
Utilizamos la desigualdad de Cauchy 
$$
\big(\sum_h a_h^2\big)\big(\sum_h b_h^2\big) \geq \big(\sum_h a_hb_h\big)^2
$$
con $a_h = (A_h/n_h)^2$ y $b_h = (n_h c_h)^{1/2}$ tenemos:
$$
V^* C^* \geq  \Big[ \sum\limits_{h = 1}^H (A_h c_h)^{1/2}\Big]^2
$$
Recordamos que la igualdad en el caso de Cauchy se mantiene cuando $b_h/a_h$ es constante para toda $h$:
$$
\Big( \frac{n_h c_h}{A_h/n_h}\Big)^{1/2} = \text{Constante}
$$

De donde se sigue el resultado que $n_h \propto (A_h/c_h)^{1/2}$

> **Nota** Minimizar la varianza para un costo fijo $C$ nos lleva a :
$$
n_h = \dfrac{(C - c_0)(A_h/c_h)^{1/2}}{\sum_{h = 1}^H (A_h c_h)^{1/2}}
$$
en particular para muestreo aleatorio simple sin reemplazo puede demostrarse:
$$
n_h = \dfrac{(C - c_0) N_h s_{\mathcal{S}_h} / c_h^{1/2}}{\sum_{h = 1}^H N_h s_{\mathcal{S}_h}  c_h^{1/2} }
$$
Por otro lado, minimizar el costo para una varianza fija $V$ nos lleva a:
$$
n_h = \Big(\frac{A_h}{c_h}\Big)^{1/2}\Big[ \sum_{h = 1}^H (A_h c_h)^{1/2}\Big] / (V - B)
$$

>**Nota 2** Cuando se toman todas las $c_h$ idénticas y constantes se le conoce como alocación de Neymann o sólo alocación óptima. 

### Ejemplo
Se quiere estimar las ventas promedio de una población de empresas. Las empresas se enlistan según tres clases: según sus ventas en la siguiente tabla:

```{r}
tibble(`Ventas en millones` = c("0 a 1","1 a 10", "Más de 10"),
       `Cantidad de negocios` = c(1000, 100, 10)) %>%
  kable(booktabs = T) %>% kable_styling()
```
Se sabe que se quieren estimar $111$ empresas. Se supone, además que dentro de cada clase la distribución de ventas es uniforme. Obtén las varianzas de los estimadores cuando se toma alocación proporcional y cuando se toma óptima con costos constantes (Neyman). 

**Solución** Como la distribución intra-clase es uniforme podemos completar la tabla recordando que la varianza de una variable uniforme es:
$$
\frac{(b-a)^2}{12}
$$
de donde obtenemos la tabla actualizada: 

\begin{table}[!htb]
    \centering
    \begin{tabular}{lll}
         \bf Ventas en millones & \bf Cantidad de negocios & \bf Varianza\\
         \hline
         \hline
        0 a 1 & 1000 & 1/12\\
        1 a 10 & 100 & 81/12 \\
        Más de 10 & 10 & 8100/12\\
         \hline
         \hline
    \end{tabular}
    \caption{ACTUALIZACIÓN Tabla de datos de empresas}
\end{table}

de donde se sigue que (para convertir a $1/N-1$ de $1/N$):
\begin{equation}\nonumber
\begin{aligned}
s^2_{h_1} & = \frac{1}{12} \cdot \frac{1000}{999} \approx 0.0834168 \\
s^2_{h_2} & = \frac{81}{12} \cdot \frac{100}{99} \approx 0.81818 \\
s^2_{h_3} & = \frac{8100}{12} \cdot \frac{10}{9} \approx 750 \\
\end{aligned}
\end{equation}

Luego:

**Estratificación proporcional al tamaño** 
$$
\textrm{Var}(\bar{x}) = \dfrac{N - n}{nN} \sum\limits_{h = 1}^3 \dfrac{N_h}{N} s^2_{h} \approx 0.0604
$$ 

**Estratificación óptima**
Por un lado tenemos que:
\begin{equation}\nonumber
\begin{aligned}
N_1 s^2_1 & = 288.82 \\
N_2 s^2_2 & = 261.116 \\
N_3 s^2_3 & = 273.861 \\
\end{aligned}
\end{equation}
Lo que nos da las alocaciones óptimas:
\begin{equation}\nonumber
\begin{aligned}
n_1 & = \dfrac{n N_1 s_1}{\sum_{h = 1}^3 N_h s_h} & = 38.9161 \\
n_2 & = \dfrac{n N_2 s_2}{\sum_{h = 1}^3 N_h s_h} & = 35.18 \\
n_3 & = \dfrac{n N_3 s_3}{\sum_{h = 1}^3 N_h s_h} & = 36.90 \\
\end{aligned}
\end{equation}
En el caso del tercer estrato $n_3 > N_3$ por lo que seleccionamos $n_3 = 10$. En este caso es necesario redistribuir de manera óptima los restantes $101$ entre los estratos $1$ y $2$ por lo que recalculamos las $n$:
\begin{equation}\nonumber
\begin{aligned}
n_1 & = \dfrac{101 N_1 s_1}{N_1 s_1 + N_2 s_2} & = 53.0439 \\ 
n_2 & = \dfrac{101 N_2 s_2}{N_1 s_1 + N_2 s_2} & = 47.9561 \\
\end{aligned}
\end{equation}
La distribución óptima entonces es $n_1 = 53, n_2 = 48, n_3 = 10$. Finalmente la varianza está dada por:
$$
\text{Var}(\bar{x}_{\mathcal{S}}) = \sum\limits_{h = 1}^3 \dfrac{N_h^2}{N^2} \dfrac{1 - f_h}{n_h} s^2_h = 0.0018
$$
 
## Ejercicio de clase:
En una ciudad grande se estudia el número promedio de pacientes que ven los médicos en su día laboral. Comenzamos con algunas hipótesis _a priori_: entre más experiencia tiene un médico más pacientes ve. Esto nos lleva a clasificar a la población de médicos en tres grupos: `recién graduados` (grupo 1), `intermedios` (grupo 2) y `experimentados` (grupo 3). Tenemos una lista de $500$ doctores en el grupo $1$, $1000$ en el grupo $2$ y $2500$ en el grupo $3$. Seleccionamos mediante muestreo aleatorio simple sin reemplazo $200$ doctores por cada clase y calculamos el número de pacientes por día y por doctor: $10$ para el grupo $1$, $15$ para el grupo $2$ y $20$ para el grupo $3$. Finalmente calculamos las varianzas del número de pacientes por doctor en cada una de las siguientes muestras y encontramos respectivamente que son $4$ (grupo 1), $7$ (grupo 2) y $10$ (grupo 3). 

1. Estima la media del número de pacientes que ve un doctor por día y obtén un intervalo de confianza. 
2. Si al año siguiente se volviera a repetir el mismo análisis con $600$ médicos (de nuevo) una hipótesis usual es que las varianzas no cambian. Determina la alocación de Neyman y la proporcional en este caso. 
3. Determina la ganancia en precisión de hacer alocación proporcional al tamaño por encima de hacer muestreo aleatorio simple

**Solución**
1. Consideramos el estimador de la media:
$$
\bar{x}_{\mathcal{S}} = \sum\limits_{h = 1}^3 \dfrac{N_h}{N} \bar{x}_h = 17.5
$$
Por otro lado, su varianza está estimada por:
\begin{equation}\nonumber
\begin{aligned}
\widehat{\textrm{Var}}(\bar{x}_{\mathcal{S}}) & = \sum\limits_{h = 1}^3 \Big( \dfrac{N_h}{N}\Big)^2 \Big( 1 - \frac{n_h}{N_h}\Big) \frac{s^2_h}{n_h} \approx 0.0199
\end{aligned}
\end{equation}
De donde tenemos el intervalo de confianza:
$$
\bar{Y} \pm 1.95\sqrt{\widehat{\textrm{Var}}} \Rightarrow \text{IC}_{95\%} = [17.5 - 0.28, 17.5 + 0.28]
$$
2. Una alocación proporcional al tamaño nos lleva a que $n_h = N_h / N$ en este caso, $n_1 = 75$, $n_2 = 150$, $n_3 = 375$. Por otro lado, si utilizamos para la de Neyman las varianzas del actual y suponemos serán similares el próximoa ño podemos estimar: $N_1 s_1 = 1000$, $N_2 s_2 = 2646$ y $N_3 s_3 = 7906$. En este caso, $n_1 = 52$, $n_2 = 137$ y $n_3 = 411$. 

3. A partir de la fórmula de descomposición de la varianza (demuestra) podemos aproximar la varianza poblacional a partir de las de la muestra:
$$
s_{\mathcal{U}}^2 \approx \sum\limits_{h = 1}^3 \dfrac{N_h}{N} s^2_{\mathcal{U}_h} + \sum\limits_{h = 1}^3 \dfrac{N_h}{N} (\bar{x}_{\mathcal{U}_h} - \bar{x}_{\mathcal{U}})^2
$$
Sabemos que $\mathbb{E}[s^2_{\mathcal{S}_h}] = s^2_{\mathcal{U}_h}$ (el estimador es insesgado en cada estrato). Nos interesa el valor esperado de:
$$
A = \sum\limits_{h = 1}^3 \dfrac{N_h}{N} (\bar{x}_{\mathcal{S}_h} - \bar{x}_{\mathcal{S}})^2 = \sum\limits_{h = 1}^3 \dfrac{N_h}{N} \bar{x}_{\mathcal{S}_h}^2 - \bar{x}_{\mathcal{S}}^2
$$

Luego:
\begin{equation}\nonumber
\begin{aligned}
\mathbb{E}\big[A\big] & = \sum\limits_{h = 1}^3 \dfrac{N_h}{N} \mathbb{E}\big[\bar{x}_{\mathcal{S}_h}^2\big] - \mathbb{E}\big[\bar{x}_{\mathcal{S}}^2\big] \\
& = \sum\limits_{h = 1}^3 \dfrac{N_h}{N} \Big( \textrm{Var}(\bar{x}_{\mathcal{S}_h}^2) + \bar{x}_{\mathcal{S}_h}^2 \Big) - \Big( \textrm{Var}\big[\bar{x}_{\mathcal{S}}^2\big] + \bar{x}_{\mathcal{S}}^2\Big)\\
& = \sum\limits_{h = 1}^3 \dfrac{N_h}{N} \Big( \bar{x}_{\mathcal{U}_h} - \bar{x}_{\mathcal{U}}\Big)^2 + \sum\limits_{h = 1}^3 \dfrac{N_h}{N} \textrm{Var}(\bar{x}_{\mathcal{S}_h}) - \textrm{Var}(\bar{x}_{\mathcal{S}})
\end{aligned}
\end{equation}

En nuestro caso 
$$
\widehat{\text{Var}}(\bar{x}_{\mathcal{S}_h}) = \Big( 1 - \frac{n_h}{N_h}\Big) \frac{s^2_{\mathcal{S}_h}}{n_h}
$$
es un estimador de $\textrm{Var}(\bar{x}_{\mathcal{S}_h})$. Si juntamos todo tenemos un estimador insesgado de $s^2_{\mathcal{U}}$ dado por:
$$
\hat{S}^2_{\mathcal{U}} = \sum\limits_{h = 1}^3 \dfrac{N_h}{N} s^2_{\mathcal{S}_h} + \sum\limits_{h = 1}^3 \dfrac{N_h}{N} (\bar{x}_{\mathcal{S}_h} - \bar{x}_{\mathcal{S}})^2 -  \sum\limits_{h = 1}^3 \dfrac{N_h}{N} \widehat{\textrm{Var}}(\bar{x}_{\mathcal{S}_h}) +  \widehat{\textrm{Var}}(\bar{x}_{\mathcal{S}}) = 20.983
$$
La varianza estimada entonces con muestreo aleatorio simple sin reemplazo es:
$$
\widehat{V}_{\text{MAS}} = \frac{1-f}{n} \hat{S}^2_{\mathcal{U}}
$$
Mientras que la estimada con alocación proporcional:
$$
\widehat{V}_{\text{Prop}} = \frac{1-f}{n} \Big( \sum\limits_{h = 1}^3 \frac{N_h}{N} s^2_{\mathcal{S}_h}\Big)
$$
de donde la ganancia de la proporcional está dada por:
$$
\dfrac{\widehat{V}_{\text{Prop}}}{\widehat{V}_{\text{MAS}}} = \dfrac{\sum\limits_{h = 1}^3 \frac{N_h}{N} s^2_{\mathcal{S}_h}}{\hat{S}^2_{\mathcal{U}}} \approx 40.5\%
$$
Lo cual nos muestra que, en este caso, estratificar sí resulta en estimaciones más precisas. 

## Ejercicio en R tipo control
La base de datos `Base_a_estratificar` (en este [link](https://www.dropbox.com/s/q4j8iaqzp4fv6oa/Base_a_estratificar.RDS?dl=0)) contiene una base con un millón de entradas correspondientes a los registros de un millón de clientes de una empresa. Se registró el grupo de edad, la entidad federativa y el género de la persona. Interesa realizar un muestreo aleatorio simple para estudiar el ingreso promedio de los clientes estratificando por grupo de edad, entidad y género. Se sabe además que los costos de muestreo por cada persona muestreada varían según el estado y puedes encontrarlos en la base `Costos_x_entidad`  [este link](https://www.dropbox.com/s/dq5r7xqpdt9l2e3/Costos_x_entidad.RDS?dl=0). 

1. Determina las $n$ óptimas para el muestreo suponiendo que la varianza sólo varía por edad de acuerdo a la siguiente tabla (varianza son las $s^2$) pensando, además que nos interesa un error de $\pm 50$ al $95\%$.

```{r, echo = FALSE}
edad    <- c("< 20","[20,60]",">60")
dats    <- data.frame(Edad = edad, Varianza = c(100, 200, 500))
kable(dats) %>% kable_styling(latex_options = "striped")
```
2. Suponiendo un costo basal de $500,000$, ¿cuánto es el costo total de la encuesta?

3. La base de datos `Muestra` [link](https://www.dropbox.com/s/jy0cq596i810brt/Muestra_estratificada.RDS?dl=0) contiene una muestra estratificada por muestreo aleatorio simple sin reemplazo de los datos. Obtén el estimador del ingreso promedio y su intervalo de confianza para el total y para cada uno de los estratos. 


**Solución**

1. En primer lugar calculamos $N_h$ de cada estrato así como el $N$:

```{r, echo = FALSE}
base.datos <- read_rds("datasets/Base_a_estratificar.RDS")
base.nh    <- base.datos %>% group_by(Género, Entidad, Edad) %>% tally()
```

```{r, eval = FALSE}
base.datos <- read_rds("Base_a_estratificar.RDS")
base.nh    <- base.datos %>% group_by(Género, Entidad, Edad) %>% tally()
```

Por otro lado calculamos la varianza a partir del error usando que
$$
\epsilon = Z_{1 - \alpha/2}\sqrt{\textrm{Var}(\bar{x}_{\mathcal{S}})} \qquad \text{con} \qquad \alpha = 0.05
$$
Entonces:
```{r}
eps.error <- 50
zalpha    <- qnorm(0.975)
var.x     <- (eps.error/zalpha)^2
print(paste0("La varianza es ", var.x))
```

De la ecuación calculamos el término $V^* = V - B$. Para ello recordamos que:
$$
B = -\sum\limits_{h = 1}^H N_h s^2_{\mathcal{U}_h}
$$

Entonces:
```{r}
edad     <- c("< 20","[20,60]",">60")
dats     <- data.frame(Edad = edad, Varianza = c(100, 200, 500))
base.nh  <- base.nh %>% left_join(dats, by = "Edad")
base.nh  <- base.nh %>% mutate(BSumandos = Varianza*n)
B        <- -sum(base.nh$BSumandos)
print(paste0("B = ", B))
```

Por otro lado, obtenemos los costos:
```{r, echo = FALSE}
base.costos <- read_rds("datasets/Costos_x_entidad.RDS")
base.nh     <- base.nh %>% left_join(base.costos, by = "Entidad")
```

```{r, eval = FALSE}
base.costos <- read_rds("Costos_x_entidad.RDS")
base.nh     <- base.nh %>% left_join(base.costos, by = "Entidad")
```

Y calculamos los $A_h$:
```{r}
base.nh <- base.nh %>% mutate(Ah = Varianza*n^2)
```

Finalmente obtenemos los $n_h$:
```{r}
sumaAh  <- sum(sqrt(base.nh$Ah*base.nh$Costo))
base.nh <- base.nh %>% mutate(nh = sqrt(Ah/Costo)*sumaAh/(var.x - B))
base.nh <- base.nh %>% mutate(nh = ceiling(nh))
```

Verificamos que no haya ningún $n_h > N_h$:
```{r}
base.nh <- base.nh %>% mutate(nh = ifelse(nh > n, n, nh))
```

2. Para determinar el costo total de la encuesta, 
```{r}
base.nh <- base.nh %>% mutate(Costo_estrato = Costo*nh)
costo   <- 500000 + sum(base.nh$Costo_estrato)
print(paste0("El costo es de $", scales::comma(costo)))
```

3. Analizamos la base de datos muestra:
```{r, echo = FALSE}
muestra <- read_rds("datasets/Muestra_estratificada.RDS")
```

```{r, eval = FALSE}
muestra <- read_rds("Muestra_estratificada.RDS")
```

Obtenemos los estimadores puntuales de cada uno
```{r, message = FALSE}
promedios.muestra <- muestra %>% group_by(Género, Entidad, Edad) %>% 
  summarise(Media = mean(Ingreso), S_h = var(Ingreso), n = n())
```
Agrego los $N_h$ y los $N$:
```{r}
promedios.muestra <- promedios.muestra %>% 
  left_join(base.nh, by = c("Género", "Entidad", "Edad")) %>% 
  rename(`N_mayusc_h` = n.y) %>% rename(`n_minusc_h` = n.x)

Ntotal <- sum(promedios.muestra$N_mayusc_h)
```


El estimador total es el promedio ponderado de los de cada grupo:
```{r}
promedios.muestra <- promedios.muestra %>% 
  mutate(factor_pop = N_mayusc_h/!!Ntotal)
promedios.muestra <- promedios.muestra %>%
  mutate(sumando_media = factor_pop*Media)
xbarra <- sum(promedios.muestra$sumando_media)
print(paste0("La media se estima con ", xbarra))
```

Mientras que la varianza se estima mediante:
```{r}
promedios.muestra  <- promedios.muestra %>%
  mutate(varianza_intra_clase = (1 - n_minusc_h/N_mayusc_h)/n_minusc_h*S_h)
promedios.muestra <- promedios.muestra %>%
  mutate(sumando_var = (factor_pop^2)*varianza_intra_clase)
varianza.est <- sum(promedios.muestra$sumando_var)
```

Luego el intervalo está dado por:
```{r}
c(
  Lower = xbarra - zalpha*sqrt(varianza.est),
  Upper = xbarra + zalpha*sqrt(varianza.est)
)
```
Para los intervalos de cada estrato usamos la varianza específica de los mismos:

```{r}
promedios.muestra <- promedios.muestra %>%
  mutate(ic_lower = Media - !!zalpha*sqrt(varianza_intra_clase)) %>%
  mutate(ic_upper = Media + !!zalpha*sqrt(varianza_intra_clase))

kable(promedios.muestra) %>% kable_styling(latex_options = "striped")
```




